臺北高等行政法院判決　　　　　　　　　　　　　　　九十年度訴字第四二七○號
　　　　　　　　　　　　　　　.
　　原　　　告　德國Alcatel股份有限公司（Alcatel SEL AG）
　　代　表　人　甲○○○○○○.
　　訴訟代理人　林麗珍律師
　　複代理人　　林蕙玲律師
　　被　　　告　行政院公共工程委員會
　　代　表　人　郭瑤琪（主任委員）
　　訴訟代理人　丁○○
　　　　　　　　丙○○
　　參　加　人　登陽企業股份有限公司
　　代　表　人　乙○○董事長.
　　訴訟代理人　陳彥希律師
　　　　　　　　吳敬恆律師
右當事人間因政府採購法事件，原告不服行政院公共工程委員會中華民國九十年四月
十一日訴八九一三七號審議判斷，提起行政訴訟，本院判決如左：
　　主  文
原告之訴駁回。
訴訟費用由原告負擔。
　　事  實
一、事實概要：招標機關經濟部第二辦公室辦理「TSB－0000－000（四）交
    通部台灣鐵路管理局委購計軸系統」採購案（下稱系爭採購案），於民國八十八
    年七月五日進行價格標開標程序，由原告以總標價CFR KEELUNG 39,956,725.00
    馬克低於底價得標。嗣因招標機關於八十九年一月二十四日通知參加人（次低標
    廠商）略以：「‧‧‧四、惟該局（即台灣鐵路管理局）於八十八年九月四日函
    告表示Alcatel SEL AG 所投標文件 ZP30CA 安全認證是否可適用本案 ZP30CA
    Double Section之產品，有所疑義，須洽德國聯邦鐵路局（EBA）求證‧‧‧澄
    清文件經該局複審結果如主旨所述判定未合原規範要求，因此Alcatel SEL AG之
    規格標應不合格‧‧‧。」並撤銷原告之決標，參加人遂請求招標機關依政府採
    購法第五十八條規定以其為最低標廠商。惟招標機關於八十九年四月十九日又通
    知參加人經評估原告所提異議事由後，認其異議合理，並於八十九年六月二日告
    知參加人，鐵路局已於八十九年五月三十日認定原告之投標文件符合規範要求。
    參加人以招標機關決標結果違法，提出異議，且不服招標機關異議處理結果，向
    被告為申訴，經被告作成「招標機關認定Alcatel SEL AG 規格標合格並決標予
    Alcatel SEL AG，違反政府採購法第五十條第一項第二款規定。」之審議判斷，
    原告遂提起行政訴訟。
二、兩造聲明：
　(一)原告聲明：原審議判斷撤銷。
　(二)被告聲明：駁回原告之訴。
  (三)參加人聲明：駁回原告之訴。
三、兩造之爭點：原告以其公司安全部門主管於八十六年九月十七日簽署之安全證明
    書，作為其投標系爭採購案ZP30CA系統之安全認證文件，是否符合系爭採購案技
    術規範第５．１節規定？
  (一)原告主張之理由：
    1.原告乃經德國聯邦鐵路局（EBA）合法授權辦理本件相關安全認證之單位，所
      提有關本件投標系統之安全檢驗合格證明，符合招標規範第５．１節「各該國
      有關單位認證」之要求：
      系爭規範之目的在於採購設計品質合格之系統或設備，配合我國特殊地質與
        氣候條件在我國安裝使用，只要出廠時品質安全即足。就採購目的而言，一
        個依法可從事安全檢驗工作之單位所出具之系統檢驗合格證明即已可滿足審
        查之目的。而系爭規範第５．１節所謂「各該國有關單位」，並不以各該國
        有權政府機構為限，其規定認證文件出具單位應為「the manufacturer's
        country authorized bureau」（相當於中文：製造商的國家經授權之部門
        ），對於相關證明文件之名稱或形式則完全未加限制，更未限制有權簽署人
          之職銜或人數，凡經有權機構授權，或依各該國法令有權從事系統檢驗工
          作之民間單位，應均屬本條所規定之有關單位。
      系爭採購按前後共計招標九次，採購單位既於九次招標中一再宣示系爭規範
        祇要確認系統安全設計可行即足，不以政府單位核發之證書為限，並就原告
        前後七次參與投標所提供之同份技術證明文件一再確認接受，系爭規範第５
        ‧１節所要求之設計技術證明文件真意已極明確，被告雖為政府採購之主管
        機關，惟其依法並無可代招標機關行使原採購行為之權限，更無權於決標後
        片面否認採購機關所訂技術標規格文件之形式或內容。
      EBA早於八十四年六月一日即出具授權證書，授予原告為合格發展公司之資
        格，並於八十九年十一月十四日展延五年。查招標單位於八十八年間即多次
        向EBA詢問原告之獨立安全部門主管是否有權出具如投標文件之認證，及原
        認證是否含括投標系統（即ZP30CA Double Section），依EBA於八十八年九
        月十日及八十八年十月十八日函覆招標機關之文件，已可確認原告之獨立安
        全部門主管為經EBA授權認證之有關單位；且原告之獨立安全部門主管亦函
        覆招標機關確認投標文件所附之認證確係含括投標系統（即ZP30CA Double
        Section），嗣EBA於八十九年十二月八日亦向招標機關確認前揭事實。
      安全裝備之技術及建造監督之暫行執行規定即AN-SICH2第二條及第廿三條係
        規定：任何用於德國聯邦鐵路（不包括德國境外）安全裝備之安全性證明，
        須由EBA檢驗及核准，以確保其符合德國法律之需求及技術標準，而相關之
        檢驗工作得由EBA委託合格發展公司進行之；如非使用於德國境內鐵路之安
        全設備，則無此規定之適用，即無須由EBA檢驗及核准，此點業經EBA函釋在
        案。安全裝備之合格研發廠商（被）認可暫行適用辦法即AN-ENT第一條「應
        用範圍」即載明：本法係用於批准「合格發展公司」被授權執行安全性證明
        檢驗，包括安全系統及零組件；其並未限制合格發展公司僅得對擬在德國境
        內使用之安全設備進行安全性檢驗，故合格發展公司亦可對擬使用於德國境
        外之安全設備加以進行安全性檢驗，此亦經EBA釋示在案。另有關EBA授權原
        告辦理認證之範圍，依EBA於八十九年二月廿一日之函可知，益證包括執行
        安全系統或設備之安全有效性之測試認證工作。故合格發展公司依AN- ENT
        之規定針對使用於德國境外之安全設備進行安全性證明之檢驗時，依前揭AN
        -SICH2之規定及EBA之函釋，並不須再經EBA核准。
      觀諸AN-SICH2第二十二條安全性證明製作規定：「安全性證明應由研發者提
        出，並由申請者提供之。」AN-ENT第二十三條規定：合格發展公司負責檢驗
        之執行，其任務包括由檢驗中心領導人及研發廠商代表簽署之安全性證明之
        檢驗結果，可知依德國法令規定，安全性證明應由研發者及申請者提出，嗣
        後得由EBA委託合格發展公司進行安全性檢驗，而合格發展公司依AN-ENT第
        二十三條規定，自有權對安全性證明之檢驗結果簽署認證。故合格發展公司
        乃被授權對使用於德國境內或境外之安全系統及零組件，獨立執行安全性證
        明檢驗，並有權對安全性證明之檢驗結果簽署認證，係屬當然。
      外國法之適用當然包括外國行政機關之行政解釋或命令，系爭規範第５‧１
        節規定，就投標產品之設計技術應符合故障乃安全原則及投標廠商應就投標
        產出提供各該國有關單位之認證，惟條文並未就「有關單位」之資格或權能
        具體規範，乃為抽象之規定，被告既主張「有關單位」之解釋與認定應依德
        國法定之，則EBA應我國要求就本件所為之行政解釋自應予尊重參考。
    2.系爭採購案有關信賴保護原則部分：
      依九十一年二月六日公布之政府採購法第七十四條：「廠商與機關間關於招
        標、審標、決標之爭議，得依本章規定提出異議及申訴。」第八十三條：「
        審議判斷，視同訴願決定。」第八十五條之一：「機關與廠商因履約爭議未
        能達成協議者，得以下列方式之一處理：一、向採購申訴審議委員會申請調
        解。二、向仲裁機構提付仲裁。」規定，可見現行政府採購法已明確表示關
        於招標、審標、決標之政府採購行為係屬於公權力行為，其救濟途徑為異議
        、申訴及行政訴訟。
      系爭採購案招標機關之投標文件審核及決標決定行為，性質上應屬於公權力
        行政，系爭審議判斷既係針對本件採購案之投標文件及決標決定為判斷，自
        應服膺行政程序法等相關行政法規及原理原則，被告引用之法務部（）法
        律字第○三○○四七號函及被告（）工程法字第八九○二三七四一號函，
        應係對於簽訂契約及履約事項所為之解釋。
      原告基於對採購機關歷次裁決之信賴提出技術文件，價格又遠較參加人投標
        系統低廉逾新台幣四億元，依行政法院八十三年判字第一五一號判例衡平裁
        量結果，本應授予受益人（即原告）信賴利益之保護，招標機關即不得撤銷
        原告之決標資格。基此，系爭審議判斷對招標機關「應依政府採購法第五十
        條第二項前段規定撤銷決標」之判斷，顯然已違反信賴保護原則；再者，依
        行政程序法第九十二條規定，行政處分係指行政機關就公法上具體事件所為
        之決定或其他公權力措施而對外直接發生法律效果之單方行政行為。系爭採
        購案招標機關所為之決標決定及採購機關前後七次認定原告招標文件合格之
        決定，乃招標機關、採購機關單方針對具體之台鐵委購計軸系統採購案所為
        決定，並對外（即原告）直接發生投標文件合格及取得決標資格之法律效果
        ，核其決定應屬行政程序法第九十二條規定之「行政處分」，而行政處分成
        立後即具有「存續力」，各行政機關恆受其拘束，故其得為信賴之標的，殆
        無疑義。故被告所謂原採購行為尚未產生確定效果，原告自無主張信賴保護
        之餘地云云，與信賴保護原則保護人民合理信賴之精神相違。
      原告於系爭採購案連續七次投標均使用相同文件取得決標資格，嗣更於八十
        九年七月繳交履約保證金及差額保證金在案，故原告顯然已具備信賴基礎（
        招標機關之決定）、信賴表現（繳交各項保證金及履約準備）及信賴值得保
        護（誠實、正當）等三要件，應有信賴保護原則之適用。
    3.本件德國法令就外銷系統並無特定法規規範其查驗證明核發方式，EBA又無
      權簽發外銷系統之使用證明，則依德國法令及本國採購法令，何種形式或內容
      之證明文件可達採購目的，本屬採購機關之裁量權。採購機關審酌一切事實與
      法令後，認原告所提系統安全證明文件已符合規格標之要求，即為行使裁量權
      之結果，被告本應予以尊重維持，詎被告非但無法律依據而認其裁量違法，然
      後再將後續處理程序留予採購機關裁量，有關行政裁量權之賦予與否定，皆違
      反正常法理。
　(二)被告主張之理由：
    1.原告安全部門主管簽署之安全證明書，不符合系爭採購案技術規範第５．１節
      所要求「經各該國有關單位認證」之有效認證文件：
      所謂「經各該國有關單位認證」之證明文件，固不以各該國有權政府機構出
        具者為限，惟其他從事系統檢驗工作之單位如欲出具該項證明，仍須依各該
        國法令有權出具者始得為之。查原告為德國公司，其是否有出具該項證明之
        權限，當依德國法令決之。據原告所稱，其雖經德國鐵路聯邦監理局（EBA
        ）授予合格研發廠商之資格，然依「安全裝備技術及建造監督之暫行執行規
        定」（AN-SICH2）引言﹙２﹚規定：「安全裝備之核准證明係屬於最高獨立
        主權等級的任務，基本上是由承辦第七特殊業務之EBA第部門執行該核准
        步驟。」EBA雖可將單一的檢驗工作委託於合格研發廠商，然依同執行規定
        ﹙﹚所示：「檢驗後，EBA獨家以最高主權機關核准該安全概念及其規範
        。」﹙﹚：「安全性證明必須由EBA檢驗及核准，以確保新的\更改的組件
        或系統符合法律規定之需求及技術標準。」等規定觀之，安全性證明之核准
        ，仍僅EBA有權為之。
      原告主張其有出具權限，無非以EBA八十九年十二月八日致經濟部函為據。
        惟該函要旨為：「1.EBA授予原告合格研發廠商之資格，該資格使原告得與
        EBA合作對於使用於德國境內之設備進行安全性的確認、評估與核准。2.EBA
        依德國法令僅對使用於德國境內之設備進行核准。3.EBA不排除原告對使用
        於境外之設備進行確認和核准，惟此應由使用國之有權單位依當地法令執行
        最後核准。」由該函內容僅可獲得EBA對於銷售德國境外之產品不作安全性
        認證之結論，不足作為授權原告在我國即得以自身名義出具安全認證文件之
        依據。原告既欲參與我國辦理之採購招標案，自應依我國招標文件之規定為
        之。查系爭採購案技術規範第５．１節要求投標廠商檢附「經各該國有關單
        位認證」之證明文件，其目的即在於借助設備製造商本國法令既有之周密規
        範對投標廠商產品之設計技術及製造程序進行符合「故障乃安全」原則之審
        查，以保障我國人民之生命財產安全，如依原告之主張，因其投標系統係使
        用於其本國境外之產品，故不受其本國法令之規範，則原告出具該認證文件
        時豈非得恣意為之，該採購案技術規範第５．１節之規範目的亦將蕩然無存
        。實質上而言，原告以自身名義所出具之安全證明，不論其內部分工為何，
        亦不論其形式名稱為何，應與一般廠商自行出具之品質保證書無異，難認與
        「經各該國有關單位認證」之證明文件相當。
      「安全裝備之合格研發廠商﹙被﹚認可之暫行規定」即AN-ENT與「安全裝備
        之技術及建造監督之暫行執行規定第二部分」即AN-SICH2二項法令，有互為
        解釋補充之性質，兩者構成一完整之規範體系，殊無割裂適用之餘地。依
        AN-SICH2引言﹙５﹚規定：「單一的檢驗工作可由EBA委託於安全裝備之合
        格研發廠商之人員來進行。在被EBA承認之前，合格研發廠商必須符合有關
        之需求，在『安全裝備之合格研發廠商﹙被﹚認可之暫行規定』﹙AN-ENT﹚
        有定義那些作業必須遵守研發及檢驗作業之處理規定。」故AN-ENT即係就合
        格研發廠商之認可程序、工作內容等所設之詳細規定。至EBA委託之檢驗工
        作完成後，受委託之合格研發廠商依AN-ENT第二十三條簽署之安全性證明的
        檢驗結果，尚須依AN-SICH2﹙﹚之規定，經EBA檢驗及核准，始完成安全
        裝備之技術及建造監督之完整程序，故AN-ENT與AN-SICH2二項法令之關係實
        密不可分，應一體適用始具完整規範之功能。系爭採購案技術規範第５．１
        要求投標廠商須檢附「經各該國有關單位認證」之證明文件，當然係要求投
        標廠商之投標產品應依其本國法令之規範經過完整程序之審查，始有規定之
        意義，方能確保我國人民之生命財產安全。
      EBA八十九年十二月八日信函並未授權原告對使用於德國境外鐵路之安全設
        備有核准安全性證明之權限。依該信函第四段所述，即對德國境內使用之產
        品，EBA僅授權原告從事確認﹙validation﹚及評估﹙assessments﹚之工作
        而已，而無授與核准﹙approval﹚之權限，則其如何反能授與原告對使用於
        德國境外產品有大於對使用於德國境內產品之權限。況EBA更於信函末段明
        白表示其對使用於德國境外鐵路之安全設備並無核准之權限，殊不知原告主
        張EBA已合法授權其辦理本件安全檢驗認證之依據何在。
      原告先選擇以專事外銷之安全設備投標，再主張依德國法令無任何有權單位
        可出具本件安全性認證，實屬倒果為因。原告為德國知名廠商，對本國法令
        諒必熟知，惟其不依本國法令取得安全認證，卻片面曲解招標文件之規定，
        選擇以本國境內不予採用之產品參與我國投標，以逃避本國法令之監督，更
        執一己單方簽發之文件作為其安全性之唯一證明，其所為顯然罔顧我國人民
        之生命財產安全。
      按「本案計軸系統必須符合故障乃安全的原則，其故障乃安全的設計技術及
        製造程序應經各該國有關單位認證，未附此證明文件的標單將不被考慮。」
        為系爭採購案技術規範第５．１節所明定，其並未要求投標產品需有量產紀
        錄，縱因EBA僅對使用於德國境內之設備進行核准，而造成原告投標產品亦
        須為使用於德國境內之量產設備的偶然結果，單就系爭採購案技術規範第５
        ．１節而言，其並無法造成限制競爭之結果。
    2.本件無行政法上信賴保護原則之適用：
      政府採購法則係以政府機關、公立學校、公營事業辦理工程之定作、財物之
        買受、定製、承租及勞務之委任或僱傭等私經濟行政為適用範圍（該法第二
        條、第三條及其立法說明參照），有關此等採購事項，應依政府採購法及其
        子法之規定判斷之，不生行政程序法之適用問題。（法務部八十八年八月二
        日法律字第○三○○四七號函參照。）故本件應無行政程序法一百十七條
        規定之適用。有關招關機關之審標行為如審議判斷理由六所述，應依政府採
        購法及招標文件規範。
      本件即使有行政法上信賴保護原則之適用，亦不影響被告審議判斷之結果。
        信賴保護原則「乃表現在違法行政處分撤銷之限制」，即不因適用信賴保護
        原則之結果，而使違法之行政處分變為合法，僅為保護人民信賴利益之必要
        ，不撤銷該違法行政處分而已。有關行政處分是否違法乃先決問題，是否適
        用信賴保護原則而維持違法行政處分則為第二層次問題。依政府採購法第八
        十二條第一項規定：「採購申訴審議委員會審議判斷，應以書面附事實及理
        由，指明招標機關原採購行為有無違反法令之處；其有違反者，並得建議招
        標機關處置之方式。」被告主要職掌僅在判斷招標機關辦理採購有無違反法
        令，至其後續適法之處置，應由招標機關為之，被告僅視案件需要及性質行
        使建議權。按被告審議判斷書主文為「招標機關認定Alcatel SEL AG規格標
        合格並決標予Alcatel SEL AG，違反政府採購法第五十條第一項第二款規定
        。」係指明招標機關原採購行為違反法令之處，此一判斷決定不因適用信賴
        保護原則之結果，而有使違法之採購行為變為合法之可能。至招標機關應為
        何種適法處置，被告審議判斷書理由八強調「各種適法處理方式，仍屬招標
        機關之裁量權」，並未強制招標機關僅有撤銷決標一途，故招標機關撤銷決
        標與否，被告並未加以干涉，而認為應保留招標機關處理後續事宜之裁量空
        間，並無違誤。
  (三)參加人主張之理由：
    1.原告並未提出德國EBA核發「Double-Section Axle Counter ZP30CA」之安全
      認證文件。由原告之投標文件第一冊第六章可知，其係提出EBA核發之「
      Detection Point ZP30C」 (ZP30C)安全認證文件，與其自行製作之「Single
      Section ZP30CA」 (ZP30CA)安全認證文件，主張其該部分產品之設計技術與
      製造程序，符合招標規範第５‧１節規定。惟「Single Section ZP30CA」（
      即審議判斷理由所稱之「ZP30CA」）「Double Section ZP30CA」（即審議判
      斷理由所稱之「ZP30CA-2」）乃二種不同之產品，原告提出德國EBA核發之「
      ZP30C」安全認證文件，與其自行製作之「Single Section ZP30CA」(ZP30CA)
      安全認證文件，均與其投標產品「Double-Section Axle Counter ZP30CA」
      (ZP30CA-2)無關。原告顯然未依招標規範第５‧１節規定，就其投標產品「
      Double-Section Axle Counter ZP30CA」「故障乃安全」之設計技術及製造程
      序，提出德國有關單位認證之證明文件。
    2.由於計軸系統係裝置於鐵軌上用以偵測鐵道區間是否有列車存在，以防止撞車
      等重大鐵道危安事故之發生，故其安全等級要求甚高。惟我國迄今尚未建立鐵
      道設備之安全認證制度，故招標規範第５‧１之規範目的，乃在運用各產地國
      之安全認證單位，確保投標產品之安全性，俾保證我國之鐵道安全不低於各該
      投標國之國內標準。原告所投標之產品「Double Section ZP30CA」既未經德
      國EBA之安全認證，依德國法令之規定即不得適用於德國境內。我國倘採用該
      項產品，即完全無法掌握其安全性，將徒然成為Alcatel鐵道計軸系統之安全
      試驗場，此種現象顯非招標規範第５‧１之目的。
    3.原告之投標產品主要分為「Double-Section Axle Counter ZP30CA」與「
      Multi-Section Axle Counter AzL90M」兩大項，其一方面就「Double-Section
      Axle Counter ZP30CA」產品，主張不可能取得德國EBA之安全認證文件，故其
      公司品管部門自行簽發之認證文件應已足夠。另一面對於「Multi-Section
      Axle Counter AzL90M」產品，卻提出德國EBA之認證文件參與本次投標（姑不
      論該德國EBA認證文件之標的是否即為本件投標產品）。由此可知，顯然取得
      德國EBA安全認證之鐵道安全設備，亦得使用於德國境外，而其主張使用於德
      國境外之鐵道安全設備，不可能取得德國EBA核發之安全認證文件等云云，亦
      非真實。
    4.參加人係以德國西門子 (Siemens)公司所生產之「AzS(M)350-Version-M」參
      予本件投標，參加人依招標規範第５‧１節規定，已確實提出德國EBA核發予
      「AzS(M)350-Version-M」產品之安全認證文件，顯然使用於德國境外之鐵道
      安全設備，亦能取得德國EBA之安全認證文件。德國EBA指稱使用於德國境外之
      鐵道系統設備，毋須事先取得其安全認證等云云，係指德國EBA之管轄權不及
      於德國境外，不表示各投標廠商自行簽發之認證文件，即符合招標文件第５‧
      １節規定。由於依德國法令，原告並無自行出具安全認證之資格，故原告自行
      出具之安全證明文件，實質上等同於一般廠商自行出具之品質保證書。
    5.依德國EBA所定之「安全裝備之技術及建造監督暫行執行規定」第二條之規定
      ：「任何安全裝備都必須先獲得EBA依據AN-SICH2所執行之核准，才能被用於
      聯邦所屬的鐵路線。」意即經德國EBA認證之鐵道安全設備，才能使用於德國
      境內。然而各鐵道安全設備經德國EBA核准認證後，德國法令並不限制（也不
      可能限制）經德國EBA認證之安全設備，不可以使用於德國境外。例如本次原
      告投標之另一項產品「Multi-Section Axle Counter AzL90M」（姑不論其安
      全性證明文件之標的「AzL90-5」是否即為「AzL90M」），依德國EBA出具之
      Alcatel經認證產品目錄可知，該項產品「AzL90-5」至八十八年三月一日之前
      ，從未使用於德國境內，但原告仍以該已經德國EBA認證，卻從未在德國境內
      使用之產品參與本次投標。故原告倘欲參與本次投標，便應取得德國EBA之安
      全認證核准，方屬適法。
    6.依德國法令之規定，原告品管部門只能在德國EBA之授權下，從事產品安全認
      證之各階段測驗工作，至於各階段之安全認證，仍僅德國EBA有權為之，亦即
      只有德國EBA才能對安全裝備作成最後之認證。
    7.招標機關曾於八十八年九月九日去函德國EBA詢問本案，而德國EBA八十八年九
      月十日之回函亦明白回覆：「Alcatel SEL AG公司被聯邦鐵路監理局許可為一
      個合格發展公司，Alcatel SEL AG公司的獨立品保部門被授權承擔研發產品之
      安全性校驗之檢驗，‧‧‧那些檢查是由EBA監督，而新型號誌裝備應用於德
      國鐵路局之最終核准，是唯有聯邦鐵路監理局核發。」是原告雖經德國EBA核
      准為合格發展公司，但只能從事安全裝備之個別檢驗工作，而無權作成最終核
      准。
    8.政府採購行為乃私經濟行為，無所謂公法信賴保護原則之適用。由於原告關於
      本件先前之投標，係以「Single Section ZP30CA」參予投標，與系爭「Double
      Section ZP30CA」顯不相同，故原告主張其所提供之技術證明文件，業經招標
      機關前後七次認定合格，而有信賴保護原則之適用云云，並不成立。又原告係
      對重要投標事項提供不正確之資料，導致招標機關作成錯誤之原決標決定，對
      於此等影響國人生命財產之重大公共建設，並無信賴保護原則之適用。
　　理  由
一、原告起訴後，被告代表人已於九十一年二月一日變更為郭瑤琪，並經具狀聲明
    承受訴訟，合先敘明。
二、按「投標廠商有下列情形之一，經機關於開標前發現者，其所投之標應不予開標
    ；於開標後發現者，應不決標予該廠商：．．．二、投標文件內容不符合招標文
    件之規定。」「決標或簽約後發現得標廠商於決標前有前項情形者，應撤銷決標
    、終止契約或解除契約，並得追償損失。但撤銷決標、終止契約或解除契約反不
    符公共利益，並經上級機關核准者，不在此限。」為政府採購法第五十條第一項
    第二款、第二項所明定。原告就系爭採購案得標後，參加人以招標機關決標結果
    違法，提出異議，且不服招標機關異議處理結果，向被告為申訴，經被告作成「
    招標機關認定Alcatel SEL AG規格標合格並決標予Alcatel SEL AG，違反政府採
    購法第五十條第一項第二款規定。」之審議判斷，兩造爭點所在為原告以其公司
    安全部門主管於八十六年九月十七日簽署之安全證明書，作為其投標系爭採購案
    ZP30CA系統之安全認證文件，是否符合系爭採購案技術規範第５．１節規定？
三、本件投標文件之審查應以採購規範為依據，依系爭採購案技術規範第５．１節「
    一般需求」規定：「本案計軸系統必須符合『故障仍安全』的原則，其『故障仍
    安全』的設計技術及製造程序應經各該國有關單位認證，未附此認證的證明文件
    的標單將不被考慮。」「計軸系統是使用故障仍安全原則設計，用於偵測軌道上
    有無列車或車輛佔用，其功能應和AC或DC軌道電路相同。」可知計軸系統係裝置
    於鐵軌上用以偵測鐵道區間有無列車，為防止碰撞等重大鐵道事故之發生，事涉
    公共安全，為確保計軸系統符合『故障仍安全』原則，招標規範「故障仍安全的
    設計技術及製造程序應經各該國有關單位認證」之目的，當在運用各產地國之安
    全認證，確保投標產品之安全性，使我國之鐵道安全與該國有相同之標準。故所
    謂「經各該國有關單位認證」，係指廠商據以投標之計軸系統，須經產品製造國
    依該國法令有權就該系統執行安全認證程序之公正單位，對該系統之設計技術及
    製造程序認證符合「故障仍安全」並出具證明文件者至明。原告為德國公司，其
    以自身生產製造之ZP30CA計軸系統參予投標，是否業經其本國有關單位認證，原
    告是否有出具該系統安全證明之權限，自應依德國相關法令認定。
四、依德國聯邦鐵路管理局EBA（Eisenbahn-Bundesamt Zentrale）制定之AN-SICH 2
    「安全裝備之技術及建造監督暫行執行規定」第二條：「任何安全裝備都必須先
    獲得EBA依據AN-SICH1所執行之核准，才能被用於聯邦所屬的鐵路線。安全裝備
    之核准證明係屬於最高獨立主權等級的任務，基本上是由承辦第七特殊業務之
    EBA第部門執行該核准步驟。在核准之進行過程中，EBA可以將所需要之檢驗工
    作委託於專業鑑定者、專業鑑定組織之檢驗師、或合格之研發廠商。」第五條：
    「單一的檢驗工作可由EBA委託於安全設備之合格研發廠商之人員來進行。．．
    ．」第二十一條：「檢驗後，EBA獨家以最高主權機關核准該安全概念及其規範
    ．．．」第二十三條：「安性證明必須由EBA檢驗及核准，以確保新的／更改的
    組件或系統符合法律規定之需求及技術標準。」第二十五條：「經EBA查核過後
    ，EBA以國家最高主權機關核准該安全性證明。」第三十五條：「當安全性證明
    校驗成功完成時，根據報告檢查可以同意檢驗完成、正式之接收及維修標準都獲
    核准時，EBA將核准新的／及更改的系統或組件被使用。」另EBA制定之AN-NET「
    安全裝備與合格研發廠商認可之暫行規定」第十條：「安全性證明全部或部分的
    檢測將會由EBA轉交給符合研發資格的廠商中的檢驗中心。檢驗中心係獨立的品
    管組織。」第二十三條：「合格研發廠商負責檢驗之執行，其任務如下：1.指派
    合適工作人擔任檢驗中心的領導人，但須經由EBA確認。2.規劃出符合檢測的所
    有條件（如廠地、設備及文件）。3.提出安全性證明測試的程序。4.由檢驗中心
    領導人及研發廠商代表簽署之安全性證明之檢驗結果。」足見有關安全裝備各階
    段及最終階段（生產型認證）之安全認證均應由EBA核准，EBA雖可將各階段之檢
    驗工作委託專業鑑定者、專業鑑定組織之檢驗師或合格之安全設備研發廠商辦理
    ，但受委託者僅為各階段之安全性檢驗工作，至於各階段之安全認證，仍僅EBA
    有權為之。原告既以德國產品參予系爭採購案之投標，自應於投標時提出由德國
    EBA認證之證明文件，要無疑問。
五、原告雖主張採購技術規範第５．１節所謂「各該國有關單位認證」不以各該國政
    府機構為限，依德國法令合格發展公司對使用於德國境外之系統有出具安全合格
    證明之權限，原告係EBA合法授權辦理安全認證之單位，故原告出具之安全證明
    書即為「經各該國有關單位認證」之有效認證文件，且本件有信賴保護原則之適
    用云云，詳如事實欄所載。惟依德國相關法令，關於安全設備各階段及最終階段
    （生產型認證）之安全認證均應由EBA核准，至於合格發展公司只能從事安全設
    備認證之各階段檢驗工作，並無辦理安全認證之權限，業如前述，原告縱為獲得
    EBA認可之安全設備研發廠商，由原告公司安全部門主管簽署之安全證明書，亦
    非依德國法令之合法安全認證文件。又EBA致經濟部函並未確認原告有對其使用
    於德國境外鐵路安全設備為安全認證核准之權限，況合格發展公司既於德國境內
    無辦理安全認證之權限，何以可對使用於該國境外者為安全認證？EBA縱就該國
    境外使用之鐵路安全設備不予置喙，然德國法令並未就該國境內、外安全設備之
    安全認證為區分，而系爭採購案招標規範之目的，既在運用各產地國之安全認證
    ，確保投標產品之安全性，使我國之鐵道安全與該國有相同之標準，自應以按德
    國法令於該國應取得之安全認證文件為據，不因原告投標之計軸系統是否使用於
    該國內、外而有差異。亦即審查重點在於，招標規範目的以要求至少與投標產品
    各該國同一之安全標準，確保該產品使用於我國之安全，而非屈就原告能提出何
    種安全認證文件，原告以該公司安全部門出具之安全證明作為認證文件，自與採
    購規範第５．１節規定不合。且其既以未使用於德國境內之設備產品投標，自難
    以其未能提出EBA之安全認證，主張有何不當限制競爭。另原告參與系爭採購案
    第九次招標得標，該次投標文件既不符合採購規範，依法即為不合格標，且事涉
    重大公共利益，縱其曾參與在前之投標，亦無信賴保護原則可言，原告主張均無
    可採。
六、原告既非有權出具其投標設備ZP30CA安全認證文件之單位，其復無法提出EBA對
    該設備核發之安全認證文件，其投標資格及所提之投標文件均不符合系爭技術規
    範５‧１節之規定，招標機關未詳為審查，遽認原告合於招標文件規定，所為原
    告規格標合格並予決標，顯有違政府採購法第五十條第一項第二款之規定。從而
    被告所為「招標機關認定Alcatel SEL AG規格標合格並決標予Alcatel SEL AG，
    違反政府採購法第五十條第一項第二款規定。」之審議判斷，並無違誤，原告徒
    執前詞聲請撤銷，為無理由，應予駁回。
七、兩造其餘陳述於判決結果無影響，不予論列，併為敘明。
八、據上論結，本件原告之訴為無理由，爰依行政訴訟法第九十八條第三項前段，判
    決如主文。
中　　華　　民　　國　　九十一　　　年　　　十一　　　　月　　二十　　　日
                 臺 北 高 等 行 政 法 院   第 四 庭
                                審 判 長 法  官　鄭 忠 仁
                                         法  官　林 育 如
                                         法  官　楊 莉 莉
右為正本係照原本作成。
如不服本判決，應於送達後二十日內，向本院提出上訴狀並表明上訴理由，如於本判
決宣示後送達前提起上訴者，應於判決送達後二十日內補提上訴理由書（須按他造人
數附繕本）。
中　　華　　民　　國　　九十一　　　年　　　十一　　　　月　　二十　　　日
            　　　　　　　　　　　　     書記官  黃 舜 民
